臺灣新北地方法院板橋簡易庭民事簡易判決
　　　　　　　　　　　　　　　　　　107年度板醫簡字第7號

原　　　告　梁幸　　

訴訟代理人　王如禎律師（法扶律師）
被　　　告　欣瑞牙醫診所

法定代理人　昌育德　
被　　　告　黃彥翔　
共　　　同
訴訟代理人　陳鈺盛律師　
上列當事人間請求侵權行為損害賠償等事件，於民國110年10月
22日言詞辯論終結，本院判決如下：
    主      文
原告之訴駁回。
訴訟費用由原告負擔。
    事 實 及 理 由
甲、兩造聲明及陳述要旨：
一、原告主張：
（一）緣原告於民國105年10月8日至被告欣瑞牙醫診所（與被告
      黃彥翔下合稱被告，分則以其姓名簡稱）清潔牙齒，黃彥
      翔牙醫師說原告需要補牙，旋於同年月12日補牙。補完牙
      後，黃彥翔表示原告之牙齒有蛀牙需要拔掉，否則會影響
      周邊的牙齒。當時原告並未有任何牙齒疼痛症狀，亦未發
      現齟齒，一生亦從未拔過牙齒，且未曾有牙痛經驗，原告
      不斷向黃彥翔表示怕痛，惟因黃彥翔向原告勸說必須切除
      右下第三大臼齒，並重複保證拔牙手術絕無問題，原告遂
      聽信黃彥翔而於同年月15日進行右下第三大臼齒切除手術
      （下稱系爭拔牙手術）。系爭拔牙手術過程雖打麻藥，惟
      原告仍疼痛難忍、幾近昏厥，然黃彥翔並未因原告反應而
      暫停，仍堅持繼續拔牙，已違反善良管理人之注意義務。
      嗣原告於同年月22日回診拆線後，即使按時服用黃彥翔開
      立之藥物，仍因拔牙傷口及整個臉部、舌部疼痛不已，且
      臉部腫脹狀況亦未消除、舌頭知覺失調，重大影響作息，
      無法正常飲食與難以睡眠。而黃彥翔持續告知原告術後疼
      痛3至6個月係正常現象，因系爭拔牙手術造成原告牙口劇
      痛，原告後續仍於同年月29日、同年11月9日、同年12月
      29日再次回欣瑞牙醫診所回診，且持續服用黃彥翔開立之
      藥物，期間診療紀錄僅記載「牙齦發炎」，相較於同時期
      原告至亞東醫院之診療紀錄顯示原告已產生舌部麻痺，黃
      彥翔竟避重就輕僅記載牙齦發炎。
（二）原告自103年5月7日起至107年1月3日止，基於對欣瑞牙醫
      診所存有信任，陸續至欣瑞牙醫診所就診達14次之多。且
      第一次病患診療紀錄中記載有「阻生牙、第三大臼齒、多
      生牙」，惟當時看診之訴外人劉奕君醫師並未勸說原告進
      行拔除手術，得證並非必要拔除系爭右下第三大臼齒。又
      原告於105年10月15日為系爭拔牙手術前共就診6次，期間
      長達2年5個月有餘，原告未曾有任何舌右側味覺失調、右
      下顎神經痛等症狀，亦從未至任何醫療院所之牙醫專科醫
      師。原告於系爭拔牙手術後，因後續造成之牙口發炎及神
      經痛，遂於105年11月24日至108年12月3日本案起訴止，
      陸續至醫療財團法人徐元智先生醫藥基金會亞東紀念醫院
      （下稱亞東醫院）、臺北醫學大學附設醫院（下稱北醫）
      及國立臺灣大學醫學院附設醫院（下稱台大醫院）求診，
      求診次數高達26次，診斷紀錄均指向原告受右臉疼痛麻木
      、右側舌神經痛、右下齒齦疼痛腫脹之苦，且依據107年
      10月9日亞東醫院診斷證明書顯示，原告經診斷出「右下
      顎齒槽神經痛」，醫囑建議手術切除右下顎齒槽神經，益
      徵上開症狀係因系爭拔牙手術所引發，兩者間存有相當因
      果關係。況原告於系爭拔牙手術後，仍受黃彥翔術後診治
      ，仍無法減輕原告因系爭拔牙手術產生之巨大疼痛，黃彥
      翔遂建議原告轉診，並於107年1月3日出具並簽章「全民
      健康保險牙醫門診轉診單」，自行手寫轉診原因：「拔牙
      後神經痛（105.10.15）numbness over LR lingual area
      」（右下方神經區麻痺），以及手寫治療經過與建議「
      Right lingual nerv e neuropraxia」（右側舌神經傳導
      受阻），顯見黃彥翔自承原告之右側舌神經痛係因施行系
      爭拔牙手術所致。
（三）原告雖形式上簽屬「欣瑞牙醫診所切除手術說明書」，然
      欣瑞牙醫診所僅指派其醫事人員，要求原告簽名了事，黃
      彥翔應知悉原告為越南籍臺灣人，表達能力顯與在地臺灣
      人有落差，語言上有聽不懂或不了解書面文意之可能，然
      並無向原告說明及讓原告明白理解手術之風險與併發症，
      消極不告知拔牙手術風險，進而使原告出於自由意志自主
      選擇是否進行手術，難認黃彥翔已盡醫師法及醫療法所規
      定應負之告知與說明義務。且當原告因術後右臉及下顎異
      常腫脹，返回欣瑞牙醫診所找黃彥翔回診檢查時，黃彥翔
      僅輕帶原告主訴之術後症狀係屬常態，並未詳加注意原告
      術後可能衍生之併發症狀，明顯怠於善良管理人之注意義
      務。
（四）針對衛生福利部醫事審議委員會以110年2月3日衛部醫字
      第1101660901號函覆第0000000號鑑定書(下稱「系爭鑑定
      書」)第4頁倒數第3行，「10月15日病人回診，希望拔牙
      並簽署齒切除手術說明書，黃醫師進行#48簡單齒切除手
      術（包含縫合2針），依病歷紀錄，記載#48為近心埋伏第
      三大臼齒，其牙根彎曲且靠近下齒槽神經」，顯證系爭拔
      牙手術之第三大臼齒之牙根彎曲，且靠近下齒槽神經，第
      三大臼齒、系爭拔牙手術，以及原告長期承受「味覺失調
      」、「右側舌神經痛」、「右下顎齒槽神經痛」間之物理
      位置存有相當關連。且欣瑞牙醫診所齒切除手術說明書部
      分內容，「手術可能產生的風險…（二）特殊併發症：…
      下顎齒槽神經或舌神經傷害…」，足徵系爭拔牙手術與右
      下顎齒槽神經痛、舌右側神經痛之間存有高度因果關係。
      又系爭鑑定書第8頁後半部記載「（一）因下齒槽神經為
      感覺與運動混合神經，以感覺為主，掌管下顎牙齒、黏膜
      、骨膜、臉頰、下嘴唇的感覺…故神經是否受傷之判斷，
      主要依病人之主觀描述，目前並無科學儀器可以檢測。」
      、第9頁記載「（二）疼痛為病人之主觀感覺，因依目前
      醫學技術，尚無科學儀器可檢驗，故上開醫院之病歷紀錄
      ，皆依病人主訴疼痛而記載」及「而與牙科相關造成神經
      受傷之原因，包括第三大臼齒拔除、局部麻醉注射、根尖
      手術、根管治療或根尖感染等…」，縱目前醫學技術無法
      以儀器驗證系爭右下齒槽神經是否受損，因原告右下齒槽
      神經疼痛、右側舌神經痛等長達4年5月，顯證原告右下顎
      齒槽神經確實受損，而原告於系爭拔牙手術之前從未進行
      拔牙，且於系爭拔牙手術後亦未曾再拔牙，故系爭拔牙手
      術與原告右下顎齒槽神經痛等存有相當因果關係。此外，
      第9頁記載「（三）因導致神經痛及味覺異常之原因眾多
      ，故難以認定病人『味覺失調』、『右側舌神經痛』、『
      右下顎齒槽神經痛』，與黃醫師之拔牙手術有關。」，難
      以認定僅能說明依目前臺灣醫療技術或儀器無法具體指明
      原告神經痛及味覺異常與系爭拔牙手術之直接因果關係，
      並非否定原告之味覺失調、右側神神經痛、右下顎齒槽神
      經痛與黃彥翔實施之系爭拔牙手術存有關聯可能。且第10
      頁部分內容為「(六）拔除第三大臼齒導致暫時性舌神經
      受傷之發生率為0.4■0.5%，永久性受傷之發生率為0■
      0.5%，下齒槽神經暫時性受傷之發生機率為1■5%，永久
      性受傷之發生率為0■0.9%。局部麻醉導致下齒槽神經及
      舌神經受傷之機率為1：26,762至1：80,000，故神經受傷
      後導致神經異常，為局部麻醉及拔牙手術可能之風險之一
      。」，因此系爭拔牙手術及局部麻醉確係相當可能引起原
      告主張右側舌神經痛、右下齒槽神經痛。
（五）系爭鑑定書第10頁記載：「纖維肌痛症會造成頭痛、加重
      病人主觀之疼痛感，逆流性食道炎會影響味覺、胃炎會引
      發胃痛；但無法確定本案病人『味覺失調』、『右側舌神
      經痛』、『右下顎齒槽神經痛』、『頭痛』、『胃痛』等
      疼痛為上述疾病所致。」，上開陳述僅能說明纖維肌痛症
      及逆流性食道炎與原告所述右下齒槽神經疼痛均可能產生
      右下齒槽神經痛之共感可能性。上述內容似說明原告纖維
      肌痛症、逆流性食道炎與原告因系爭拔牙手術神經損傷同
      時存在且存在期間相同。事實上，原告纖維肌痛症就診時
      間為105年3月至5月間、逆流性食道炎就診時間為105年6
      月至106年4月間，與原告右下顎齒槽神經痛患病期間105
      年10月至今，部分就診期間重疊，顯非一致，且原告纖維
      肌痛症及胃炎已復原。原告右下顎齒槽神經痛係自系爭拔
      牙手術引起且持續逾4、5年，看診次數約45次，足證系爭
      拔牙手術之醫療疏失確導致原告右下臉頰、右側舌、右下
      齒槽神經痛，實不應主觀推論原告過去病史係原告右下齒
      槽及舌右側神經痛主因，更不應作為被告推卸其疏失之藉
      口。
（六）黃彥翔所實施之系爭拔牙手術術前及術後醫療行為，不能
      僅以制式醫療常規認定黃彥翔有無違反注意義務為唯一判
      斷，應就本件個案、病人病情、診療過程兩造間溝通及其
      他情形綜合判斷。原告右下顎齒槽神經痛亦曾希望透過其
      他大型醫療院所治療仍無法痊癒，故系爭拔牙手術已造成
      原告右下顎齒槽神經及舌右側神經受損害，且受損部位之
      痛苦已持續4、5年。爰依民法第184條第1項前段、第2項
      、第195條、醫療法第63條、第81條、第82條第1項、第2
      項、醫師法第12條之1及民法第226條、第227條、第227條
      之1、第224條規定，聲明求為判決：被告應連帶給付
      原告新臺幣（下同）400,000元，及自起訴狀繕本送達之
      翌日起至清償日止，按年息百分之五計算之利息，請
      依職權宣告假執行。
二、被告則以：
（一）觀諸原告起訴狀之陳述，其稱「等到拔牙地方不痛了」，
      又說「從拔牙那天起就生活在疼痛中」，說詞不一，已有
      可疑；再者，原告稱其味覺失調云云，僅為其主觀敘述，
      全無任何舉證；其後又稱「以上症狀，嗣後研判係因被告
      拔牙所致」，然而究竟是何人、何時、以何種方式「嗣後
      研判」，原告全未說明，僅空泛主張，則原告是否確實有
      其主張之疼痛及味覺失調等情，已屬可疑。又查，依衛福
      部健保署108年6月26日回函資料可知，原告於107年10月
      11日後，至醫院、診所看診所生之全民健保醫療費用申報
      資料僅有三筆。果若原告起訴狀主張之齒槽神經痛為真實
      ，並自手術後生活於疼痛感覺之痛苦情況，有全身上下頭
      痛、頭暈、胃痛、一直想睡等不適症狀，何以原告沒有至
      其他牙醫診所看診、治療，亦未見進行右下顎齒槽神經切
      除手術之紀錄？再者，參以系爭鑑定書針對鑑定事由：「
      （一）參酌欣瑞牙醫、亞東醫院、臺北醫學大學醫院、臺
      灣大學醫院病歷，原告右下齒槽神經是否確實受有損害？
      （二）參以亞東醫院、臺北醫學大學醫院、臺灣大學醫院
      病歷，上開醫院時否曾以科學儀器進行神經傳導等神經電
      學檢驗？或主要係因原告主訴疼痛而記載有疼動等病症？
      」，其鑑定意見為：「（一）…，但依目前醫學技術，尚
      無儀器、方法可判定下齒槽神經是否有損傷。（二）…，
      上開醫院之病歷紀錄，皆依病人主訴疼痛而記載。」，綜
      上，原告所述前後矛盾，且未就其主張舉證以實其說，又
      其所述與鈞院函調之全民健保醫療就診紀錄不符，更況，
      系爭鑑定書亦表示：尚無儀器可判定下齒槽神經是否受損
      ，且醫院病歷皆依原告主訴疼痛而記載疼痛。因此，原告
      是否客觀上確實「右下顎齒槽神經受損」、「味覺失調」
      ，抑或僅為原告主觀上陳述，已有疑義。
（二）若該右下顎齒槽神經痛真實存在，然原告在接受原告拔牙
      以前，早已罹患多種引發身體疼痛及不適之疾病，例如「
      神經纖維肌痛症」，臨床上主要症狀為慢性廣泛疼痛（
      Chronic wi despread pain）與壓痛，纖維肌痛的患者有
      許多臨床常見的共病症，如憂鬱症、焦慮症、睡眠障礙、
      疲勞無力、頭痛、顳顎關節障礙症、麻木刺痛、大腸急躁
      症、無法專心等，這些症狀會大大降低了患者的生活品質
      ；「胃炎」，更眾所皆知會引發胃部疼痛的疾病；「類風
      濕性關節炎」，是因自體免疫引起的慢性關節炎，主要會
      造成病人關節的疼痛、腫脹、發炎進而使關節變型，此外
      ，類風溼性關節炎也會造成其它身體器官的發炎，可以說
      是一種全身性的慢性發炎疾病；「未特定神經根病變」、
      「頸椎神經根病變」，就是神經本身受傷引起的痛，這種
      痛是一種感覺異常，多半會造成不適而影響生活品質，如
      麻、抽(痛)、刺(痛)、癢、電擊感、緊繃感、灼熱(痛)、
      撕裂痛等，觀諸原告上開病症及相關之共病症，「未特定
      神經根病變」所導致之全身性神經痛，其與原告主張之右
      下顎齒槽神經痛一致；而頭痛、疲勞無力（想睡）、胃痛
      等共病症狀，與原告主張之「頭痛、頭暈、胃痛、一直想
      睡」亦為一致；況且，依亞東醫院105年3月8日、15日、
      22日、4月7日、26日、5月5日、5月16日之病歷記載，因
      原告罹患上述疾病，其服用之藥物，本來就有「嗜睡」、
      「頭暈」、「疲勞」等副作用，亦與原告所主張之不適症
      狀一致。依上開事證可知，原告在105年10月15日被告為
      其進行拔牙手術前，即已確診有上述疾病，且不適症狀與
      原告主張均一致。此外，系爭鑑定書指出纖維肌痛症會放
      大疼痛之感覺，亦能佐證縱原告起訴狀主張之疼痛為真，
      其所主張之不適症狀，其發生原因係源於原告自身之疾病
      ，與原告施行系爭拔牙手術行為無關。
（三）甚者，系爭鑑定書針對鑑定事由：「（三）如原告右下齒
      槽神經受有損傷，有「味覺失調」、「右側舌神經痛」、
      「右下顎齒槽神經痛」等病症，是否係因欣瑞牙醫診所黃
      彥翔醫師於105年10月15日對原告進行拔牙手術所致？」
      ，其鑑定意見為：「難以認定病人味覺失調、右側舌神經
      痛、右下顎齒槽神經痛，與黃彥翔之拔牙手術有關。」亦
      再次證明原告所稱之疼痛不適，與黃彥翔於105年10月15
      日施行之系爭拔牙手術無關。
（四）原告雖援引民事訴訟法第277條但書，主張應由被告負舉
      證責任，惟依實務見解，民事訴訟法第277條但書，仍須
      原告先盡初步舉證責任後，再由被告負舉證之責，非謂凡
      涉及醫療事件者，舉證責任即一概倒置。循此，原告迄今
      仍未有充分舉證，證明究竟被告有何過失行為、以及被告
      之「過失」究竟如何導致原告所稱之損害。更況，原告於
      103年起即至欣瑞牙醫診所看牙，因原告未確實清潔牙齒
      ，故長期有牙結石、牙齦發炎等症狀，105年10月12日黃
      彥翔發現原告右下第三大臼齒（俗稱智齒）有蛀牙情形，
      因該臼齒位置本來就難以清潔，更何況原告清潔習慣不佳
      ，若放任不作處置，後續蛀牙將更嚴重，不得不作根管治
      療（俗稱抽神經），故黃彥翔基於醫療專業，為原告說明
      蛀牙情形、不處置之風險、切除右下第三大臼齒之手術方
      式及風險以及併發症後，經原告同意進行手術，並預約同
      年10月15日進行手術。原告雖稱「被告保證拔牙絕無問題
      」云云，然原告否認曾為任何保證，蓋醫療行為本質上具
      不確定性，任何醫生均不可能保證絕無問題，原告不僅明
      確告知風險，且原告簽署之手術同意書亦詳列告知事項。
      而10月15日時，黃彥翔再次盡告知義務，說明手術方式及
      相關風險、併發症後，確認被告欲進行手術之意願，遂請
      被告簽署手術同意書，始進行系爭拔牙手術並順利切除右
      下第三大臼齒，黃彥翔建議原告拔除牙齒之醫療判斷以及
      手術施行，並無任何過失，自不應負損賠責任。就此，系
      爭鑑定書針對鑑定事由：「(四）黃彥翔當日手術行為有
      無違反醫療常規之處？倘有，該違反醫療常規之行為是否
      導致原告右下齒槽神經受有損傷？」，其鑑定意見為：「
      (四）病人前環口全景X光攝影檢查結果顯示#48為近心阻
      生齒，確實可能導致牙冠周圍炎或#47蛀牙，因此建議拔
      除。病人於手術當日有簽署齒切除手術說明書，依術後X
      光撿查之影像、亞東醫院及台大醫院之病歷紀錄，拔牙區
      域並未有癒合不良等後遺症或異常發現，故黃醫師建議拔
      除該牙齒及當日手術行為，並未違反醫療常規。」，循上
      ，黃彥翔建議原告拔除牙齒之醫療判斷以及手術施行，並
      無任何過失，故原告自不應負損賠責任甚明等語，資為抗
      辯，並聲明：原告之訴駁回，如受不利判決，願供擔保，
      請准宣告免假執行。　
乙、兩造不爭執之事項（堪信為真）：
（一）被告欣瑞牙醫診所為合夥組織，登記地址為新北市○○區
      ○○○街00○00號1、2樓，負責人為昌育德，黃彥翔為欣
      瑞牙醫診所之受雇醫師，此有財政部北區國稅局板橋分局
      108年2月27日北區國稅板橋綜字第1081057100號函、欣瑞
      牙醫診所名片各1份在卷可證（見本院卷第19頁、第145頁
      ）。
（二）原告自103年5月7日起至107年1月3日間至欣瑞牙醫診所就
      診，於105年10月12日就診時發現右下顎第三大臼齒蛀牙
      ，黃彥翔即建議原告進行拔除右下顎第三大臼齒牙手術，
      原告並於同年月15日簽署齒切除手術說明書，由黃彥翔施
      行局部麻醉，進行＃48右下第三大臼齒切除手術，此有原
      告於欣瑞牙醫診所病歷紀錄、切除手術同意書影本各1份
      在卷可證（見本院卷第101至109頁）。
（三）系爭拔牙手術後，原告因右下顎齒引發疼痛，曾返回欣瑞
      牙醫診所就診，同時亦因此自105年11月24日起至109年10
      月19日期間至亞東醫院神經內科及口腔顎面外科、北醫牙
      口外科及麻醉科、台大醫院牙科部就診。其中，原告於
      106年1月12日至亞東醫院口腔外科郭英雄醫師門診就診，
      主訴#48（即本件之右下第三大臼齒）拔除後右臉疼痛及
      麻木，診斷記載為#48拔除後神經受傷，於106年3月16日
      回診，#47、#48區域有不適、#47有牙冠牙周炎，經環口
      全景X光攝影檢查結果為右上第三大臼齒（#18)及#48處未
      發現病變，建議3個月後追縱；於107年3月5日起至北醫牙
      口外科就診，診斷為非典型性臉痛、舌痛；於106年9月20
      日，因嘴破至欣瑞牙醫診所就診，黃彥翔診斷為口腔潰瘍
      並給予止痛劑，106年9月30日回診，主訴為嘴破，處置為
      口內膏；107年1月3日因嘴破回診，處置為口內膏並給予
      止痛藥；於107年3月5日起，至台大醫院口腔外科就診，
      至同年12月14日，原告至台大醫院牙科就診，發現＃47有
      角狀骨缺損，並建議轉診至口腔外科，有亞東醫院108年3
      月8日亞病歷字第1080308005號函暨所附原告病歷影本共
      76張、北醫108年11月29日校附醫歷字第1080007728號函
      暨所附原告就醫紀錄影本31頁及影像光碟1片、台大醫院
      病歷與影像報告各1份在卷可稽（見本院病歷卷第15至
      253頁、本院卷第21頁、第163至171頁、第405至407頁、
      第553頁至557頁）。
（四）黃彥翔為原告施作系爭拔牙手術以前，原告已於亞東醫院
      診斷有纖維肌痛症、未特定多發性骨關節炎、神經根病變
      （未明示部位）、疑似（未特定之)發炎性脊椎病變，未
      明示部位、胃炎、疑似類風濕性關節炎、頸椎神經根損傷
      ，初期照護。因多處關節疼痛，自105年2月16日起至亞東
      醫院復健科、風濕免疫科、神經內科、神經外科及骨科門
      診就診。105年3月6日經復健科醫師診斷為纖維肌痛症（
      fibromyalgia），病歷紀錄記載病人全身疼痛點為9點，
      疼痛分數為8（0■10分，不痛為0，最痛為10），其他症
      狀（全身倦怠與睡眠障礙）分數為7（纖維肌痛症之症狀
      嚴重程度評分大於5，最嚴重為12），105年3月8日開始接
      受神經痛藥物治療；105年5月30日至神經內科就診，馮偉
      雄醫師記載精神官能症（psyc honeurosis)，此有亞東醫
      院108年3月8日亞病歷字第108030 8005號函暨所附原告病
      歷影本共76張附卷可證（見本院病歷表卷第15至167頁）
      。
丙、得心證之理由：
一、原告主張黃彥翔為其進行系爭智齒拔除手術時，違反術前告
    知義務，且術前局部麻醉及拔牙手術未盡注意義務，致原告
    右下顎齒槽神經受損之損害結果，造成原告右下顎附近疼痛
    長達4年等情，惟為被告2人所否認，並以前詞置辯。是本件
    爭點厥為：（一）黃彥翔就系爭拔牙手術之醫療過程有無醫
    療疏失？（二）原告請求被告連帶賠償40萬元及其法定利息
    ，有無理由？
二、黃彥翔於系爭拔牙手術之醫療過程有無醫療疏失？
 1、按當事人主張有利於己之事實者，就其事實有舉證之責任，
    民事訴訟法第277條前段定有明文。民事訴訟如係由原告主
    張權利者，應先由原告負舉證之責，若原告先不能舉證，以
    證實自己主張之事實為真實，則被告就其抗辯事實即令不能
    舉證，或其所舉證據尚有疵累，亦應駁回原告之請求。次按
    因故意或過失，不法侵害他人之權利者，負損害賠償責任；
    醫療業務之施行，應善盡醫療上必要之注意；醫療機構及其
    醫事人員因執行業務致生損害於病人，以故意或過失為限，
    負損害賠償責任，民法第184條第1項前段及醫療法第82條第
    1、2項分別定有明文。是於醫療過失責任原則下，醫療機構
    及醫師之醫療行為須具有過失，且該過失行為與損害間具有
    因果關係，始成立損害賠償責任。又醫學有其極限，人體機
    能隨時可能出現不同病況變化等諸多變數交互影響，醫療行
    為無法保證百分之百成功，即使訓練有素、經驗豐富之醫生
    ，也難免遇到無法避免與挽回不了之風險，臨床醫學既存在
    眾多不確定因素及潛在風險，以現今醫學專業知識及技術，
    尚不可能期待醫師能就所有損害之發生均百分之百先為預見
    及防範，而醫療行為本質上即具有高度之危險性及複雜性，
    醫師於進行診療時需本其專業之判斷，就病患當時之病情、
    症狀，為必要之裁量及抉擇，此為醫師面對醫學上之不確定
    及潛在風險所不得不然。是故，法律並非要求醫師絕對以達
    成預定醫療效果為必要，判斷醫師於醫療過程中是否有故意
    或過失、是否已善盡必要之診療及避免損害之注意義務，應
    以其診療行為是否符合「醫療常規（或稱醫療慣例）」（即
    臨床一般醫師依其專業廣泛使用之醫療方法），並符合「國
    內之一般醫療水準」（即臨床醫學實踐上，醫師或醫療機構
    所實施之治療方法或檢查義務應合乎客觀合理之期待），加
    以綜合判斷。
 2、原告主張黃彥翔於為其施行系爭拔牙手術時使用麻醉藥物，
    不慎傷及下齒槽神經，導致右側味覺失調及疼痛，後陸續至
    其他醫療院所就診，已如前述，並提出亞東醫院107年10月9
    日診斷證明書1份、亞東醫院病歷（105年11月24日、12月14
    日、12月28日）影本3份、亞東醫院病歷（106年1月12日、3
    月16日）影本2份、北醫107年9月11日診斷證明書影本1份、
    北醫108年9月24日診斷證明書影本1份、北醫109年10月19日
    診斷證明書1份、北醫109年10月19日、109年12月7日醫療費
    用收據1份為證（見本院卷第21頁、第163至171頁、第405至
    407頁、第553頁至557頁），觀諸上開診斷證明書與病歷，
    原告多次至大型醫療院所就診，主訴並經醫師診斷患右下顎
    齒槽神經痛、右側舌神經痛、非典型臉部疼痛（三叉神經痛
    ），亦有亞東醫院施行齒顎環口全景X光攝影，可見原告自1
    05年11月起，即出現右側味覺失調及舌神經、右下顎神經疼
    痛之症狀。又本件送醫審會鑑定，經醫審會以110年2月3日
    衛部醫字第1101660901號函覆第0000000號鑑定書，其中就
    「（一）參酌欣瑞牙醫診所病歷、亞東紀念醫院病歷、台北
    醫學大學附設醫院病歷、台灣大學醫學院附設醫院病歷，原
    告有無罹患『味覺失調』、『右側舌神經痛』、『右下顎齒
    槽神經痛』？其右下齒槽神經是否確實受有損傷？（二）參
    以亞東紀念醫院病歷、台北醫學大學附設醫院病歷、大學醫
    學院附設醫院病歷，上開醫院是否曾以科學儀器行神經傳導
    等神經電學檢驗？或主要係因原告主訴疼痛而記有疼痛等病
    症？」之意見為：「（一）因下齒槽神經為感覺與運動混合
    神經，以感覺為主，掌管下顎牙齒、黏膜、骨膜、臉頰、下
    嘴唇的感覺，並支配下顎舌骨肌（mylohyoid）及二腹肌前
    腹（a nterior belly of digastric muslce）之動作。故
    神經是否受傷之判斷，主要依病人之主觀描述，目前並無科
    學儀器可以檢測。本案依106年3月16日亞東醫院口腔外科及
    107年12月14日台大醫院牙科等之門診病歷紀錄，其臨床檢
    查中記載右側臉頰、舌頭、右下舌側牙齦及#45-#47頰側牙
    齦有感覺異常，此臨床檢查紀錄，與病人主訴之『味覺失調
    』、『右側舌神經』、『右下顎齒槽神經痛』之疼痛範圍，
    符合部分下齒槽神經與舌神經支配之感覺區域，但依目前醫
    學技術，尚無儀器、方法可判定下齒槽神經是否有損傷。（
    二）疼痛為病人之主觀感覺，因依目前醫學技術，尚無科學
    儀器可檢驗，故上開醫院之病歷紀錄，皆依病人主訴疼痛而
    記載。」等語（見本院卷第574頁、第575頁），足證原告主
    訴之「味覺失調」、「右側舌神經」、「右下顎齒槽神經痛
    」之疼痛範圍，符合部分下齒槽神經與舌神經支配之感覺區
    域，然依現今醫學技術，尚無科學上方法判定下齒槽神經是
    否有損傷。雖目前醫學技術尚無科學儀器檢驗，然原告自
    105年11月24日至108年12月3日本案起訴止，陸續因右臉疼
    痛麻木、右側舌神經痛、右下齒齦疼痛腫脹而至亞東醫院、
    北醫、台大醫院求診，求診次數高達26次，堪認原告於105
    年11月後迄今，確受有右側味覺失調及右下齒顎槽神經疼痛
    等症狀。
 3、就原告受有上開右側味覺失調及右下齒顎槽神經疼痛等症狀
    ，被告則抗辯原告於系爭拔牙手術前即已診斷出多種疾病，
    原告所主張之不適症狀，發生原因係源於原告自身之疾病，
    與系爭拔牙手術行為無關等語，並提出原告罹患「神經纖維
    肌痛症」、「多發性骨關節炎」、「未特定神經身病變」、
    「疑似發炎性脊椎病變」、「胃炎」、「疑似類風溼性關節
    炎」、「頸椎神經根損傷」之病歷影本各1份在卷可證（見
    本院卷第203至323頁），原告所受有之上開不適症狀是否係
    系爭拔牙手術所導致，參酌醫審會系爭鑑定書就「（三）如
    原告右下齒槽神經受有損傷，有『味覺失調』、『右側舌神
    經痛』、『右下顎齒槽神經痛』等病症，發生原因為何？是
    否係因欣瑞牙醫診所黃彥翔醫師於105年10月15日對原告進
    行拔牙手術所致？（五）依亞東醫院病歷，原告在105年10
    月15日拔牙手術前，疑似罹患『M797 Fibromyalgia神經纖
    維肌痛症』（病歷日期：105年3月8日、3月15日、3月22日
    ；4月7日、4月26日；5月5日、5月16日、5月30日）、『
    M159 Polyo steoarthritis, unspecified多發性骨關節炎
    』（病歷日期：105年2月23日、3月22日、4月7日、4月26日
    、5月5日、5月16日）、『M5410 Radiculopathy未特定神經
    根病變』（病歷日期：105年4月7日、4月26日；5月5日、5
    月16日）、『M4 690 Unspecified inflammatory
    spondylopathy疑似發炎性脊椎病變』(病歷日期：105年6月
    1日、6月22日；7月6日、7月20日；8月3日、8月31日）、『
    K2970 Gastritis胃炎』（病歷日期：105年6月1日、6月22
    日；7月6日、20日；8月3日、8月31日）、『M000
    Rheumatoid Arthritis, unspecified疑似類風濕性關節炎
    』（病歷日期：105年6月22日；7月6日、7月20日；8月3日
    、8月31日）、『S142XXA Injury of ner ve root Of
    cervical spine頸椎神經根損傷』（病歷日期：105年8月10
    日、8月15日），則原告主張其有『味覺失調』、『右側舌
    神經痛』、『右下鄂齒槽神經痛』、『頭痛』、『胃痛』等
    疼痛，是否可能係上述病症所導致？」之意見為「（三）因
    下齒槽神經為負責下顎牙齒、下顎牙齦及嘴唇的感覺，而舌
    神經負責舌頭前2/3之感覺及味覺，神經受傷後會導致負責
    區域麻木、疼痛或感覺異常，舌神經受傷，亦會導致味覺異
    常及口水分泌減少。而與牙科相關造成神經受傷之原因，包
    括第三大臼齒拔除、局部麻醉注射、根尖手術、根管治療或
    根尖感染等（參考資料1），造成味覺失調之原因，尚包括
    心臟疾病、糖尿病、胃食道逆流、精神疾病及口腔疾病如牙
    周病，因導致神經痛及味覺異常之原因眾多（參考文獻2）
    ，故難以認定病人『味覺失調』、『右側舌神經痛』、『右
    下顎齒神經痛』，與黃醫師之拔牙手術有關。（五）依美國
    風濕病學會（ACR 2011）纖維肌痛症診斷標準（參考資料3
    ），纖維肌痛症的病人身體至少包含9處痛點，且包括其他
    症狀，如疲累、思考或記憶力受損、一覺醒來後仍感到疲倦
    、下腹痛、憂鬱及頭痛，其症狀嚴重程度評分需大於5。本
    案病人於拔牙前，依105年3月6日亞東醫院之病歷紀錄，記
    載其全身疼痛點為9點，其他症狀（全身倦怠與睡眠障礙）
    分數為7，診斷為纖維肌痛症。依文獻報告（參考資料4），
    與正常人相比，有纖維肌痛症的病人受到相同刺激，會主觀
    感受到更痛之情況。可能之解釋是疼痛抑制之傳導路徑，並
    未如同普通人一樣正常運作。故纖維肌痛症會放大疼痛之感
    覺。本案106年4月5日病人接受胃鏡檢查，結果發現逆流性
    食道炎與胃炎，而逆流性食道炎會影響味覺（參考資料5）
    。綜上，纖維肌痛症會造成頭痛、加重病人主觀之疼痛感，
    逆流性食道炎會影響味覺，胃炎會引發胃痛；但無法確定本
    案病人『味覺失調』、『右側舌神經痛』、『右下顎齒槽神
    經痛』、『頭痛』、『胃痛』等疼痛為上述疾病所致。」等
    語（見本院卷第575頁、第576頁），則依鑑定意見所認定，
    造成原告「味覺失調」、「右側舌神經」、「右下顎齒槽神
    經痛」等症狀之原因多端，雖難以認定原告上開症狀係因自
    身疾病所致，然亦難以認定係因黃彥翔為其施行系爭拔牙手
    術所致，是原告主張其右下顎齒槽神經痛與系爭拔牙手術間
    存有相當因果關係，尚無積極證據足以證明兩者間具有因果
    關係，原告之主張即非有據，不能准許。
 4、原告另主張黃彥翔違反術前告知義務、系爭拔牙手術麻醉過
    程中有違醫療常規等節，參酌醫審會系爭鑑定書就「（四）
    黃彥翔當日手術行為有無違反醫療常規之處？倘有，該違反
    醫療常規之行為是否導致原告右下齒槽神經受有損傷？（六
    ）倘黃彥翔之處置均符合醫療常規，拔牙手術及施打之麻醉
    藥，是否有導致神經異常之可能？」之意見為：「（四）病
    人術前環口全景X光攝影檢查結果顯示#48為近心阻生齒，確
    實可能導致牙冠周圍炎或#47蛀牙，因此建議拔除。病人於
    手術當日有簽署齒切除手術說明書，依術後X光檢查之影像
    、亞東醫院及台大醫院之病歷紀錄，拔牙區域並未有癒合不
    良等後遺症或異常發現，故黃醫師建議拔除該牙齒及當日手
    術行為，並未違反醫療常規。（六）拔除第三大臼齒導致暫
    時性舌神經受傷之發生率為0.4■1.5%，永久性受傷之發生
    率為0■0.5%，下齒槽神經暫時性受傷之發生率為1■5%，永
    久性受傷之發生率為0■0.9 %（參考資料1）。局部麻醉導
    致下齒槽神經及舌神經受傷之機率為1：26,762至1：80,000
    （參考資料2），故神經受傷後導致神經異常，為局部麻醉
    及拔牙手術可能之風險一。」等語（見本院卷第575頁、第
    576頁），依鑑定意見所認定，就原告術前環口全景X光攝影
    檢查結果顯示，#48為近心阻生齒，確有可能致牙冠周圍炎
    或#47蛀牙，且依術後X光檢查影像及亞東醫院、台大醫院病
    歷紀錄，拔牙區域並未有癒合不良等後遺症或異常發現，是
    黃彥翔建議拔除牙齒及系爭拔牙手術過程中與術後醫療處置
    ，並未違反醫療常規。又原告雖主張系爭拔牙手術中疼痛難
    忍、幾近昏厥，然黃彥翔並未因原告反應而暫停，仍堅持繼
    續拔牙，有違善良管理人之注意義務等情，惟拔取智齒會造
    成疼痛，且疼痛程度因人而異，為一般人所週知，原告亦未
    舉證證明於同意施行系爭拔牙手術後，於手術施行過程中有
    向黃彥翔反應因疼痛難耐而需暫停手術，是此部分之主張不
    可採。此外，承前醫審會之鑑定意見，可知系爭拔牙手術本
    有神經受損之風險，此為手術無法避免之併發症，況神經受
    損於經過相當時間後，仍有修復之可能，故原告是否受有味
    覺失調、右側舌神經痛、右下顎齒槽神經痛等無法回復之損
    害，亦因原告並未舉證證明而難以認定。綜上，黃彥翔之醫
    療處置，符合醫療常規，原告復未提出其他證據以實其說，
    是原告此部分主張，亦無可採。
 5、再者，原告主張黃彥翔進行系爭拔牙手術前，未盡風險告知
    義務，然查，依原、被告所提之欣瑞牙醫診所齒切除手術說
    明書（見本院卷第109頁、第173頁），其上記載齒切手術之
    適應症、手術可能產生的風險及處理方式、替代方案與醫師
    補充說明、術後注意事項，其上並註記「請詳閱以下內容，
    若有任何疑問請醫師為您詳細說明及解答」，且於病患簽名
    欄位載有梁幸（原告親簽），可知黃彥翔已在手術前將其手
    術風險告知病人，同意欄位亦有原告親自簽名，顯然原告在
    審閱考慮後仍同意由黃彥翔進行相關治療行為。此外，原告
    於言詞辯論中表示：「（法官問：有於被證2手術說明書簽
    名，有無爭執？）形式上不爭執。我看不懂，他們就叫我簽
    名，診所的小姐拿給我簽，有跟我講一些內容，但我有聽沒
    懂。（法官問：你說你有聽沒懂，有無跟診所小姐說你聽不
    懂，請他們再多講幾次？）沒有，因為我知道看醫生就是有
    些東西要簽名。」等語（見本院卷第365至366頁），亦證黃
    彥翔確有於術前將手術風險告知原告，縱原告對系爭拔牙手
    術內容有不理解，然卻未即時與黃彥翔或欣瑞牙醫診所人員
    反應與詢問，外觀上自難以認定原告對手術說明書上有何文
    字或理解上不了解或不同意之情。此外，原告復未能提出其
    他證據證明黃彥翔於本件醫療行為中有何違反醫療常規或不
    當之過失行為，依法自難為有利於原告之認定，則原告主張
    被告等應連帶負債務不履行或侵權行為損害賠償等情，尚屬
    無據，難以憑採。
 6、基上，原告既未能提出其他證據證明黃彥翔於系爭拔牙手術
    中有何違反醫療常規或不當之醫療疏失，是原告主張被告2
    人應負民法侵權行為損害賠償責任及債務不履行之損害賠償
    責任，難謂有據。
三、綜上所述，黃彥翔對原告所為之醫療行為過程（包括風險告
    知），乃符合醫療常規，即應認已盡其應有之注意義務，是
    原告主張黃彥翔有醫療過失，並無可採。是以，原告主張依
    民法侵權行為損害賠償責任及債務不履行之損害賠償責任之
    法律關係，請求被告間應連帶給付400,000元，及自起訴狀
    繕本送達翌日起至清償日止，按週年利率百分之5計算之利
    息，為無理由，不應准許。
四、本件事證已臻明確，兩造其餘之攻擊防禦方法及訴訟資料經
    本院斟酌後，核與判決結果不生影響，爰不逐一論述，併此
    敘明。
訴訟費用負擔之依據：民事訴訟法第78條。
中　　華　　民　　國　 110　　年　　11　　月　　30　　日
    　　　　　　　　　　　臺灣新北地方法院板橋簡易庭
                              法  官  李昭融
以上正本係照原本作成。
如不服本判決，應於送達後20日內，向本庭（新北市○○區○○
路0段00巷0號）提出上訴狀並表明上訴理由，如於本判決宣示後
送達前提起上訴者，應於判決送達後 20日內補提上訴理由書（
須附繕本）。如委任律師提起上訴者，應一併繳納上訴審裁判費
。
中　　華　　民　　國　 110　　年　　11　　月　　30　　日
　　　　　　　　　　　　　　　書記官  王昱平